臺灣士林地方法院民事判決　　　　　　　 95年度訴字第461號
原　　　告　甲○○
　　　　　　乙○○
　　　　　　戊○○
上　三　人
訴訟代理人　丁○○
複 代理 人　徐士斌律師
原　　　告　丁○○
訴訟代理人　林禮模律師
　　　　　　徐士斌律師
複 代理 人　己○○
被　　　告　芝山名園管理委員會
法定代理人　丙○○
訴訟代理人　詹德柱律師
上列當事人間請求返還不當得利等事件，本院於民國95年12月25
日言詞辯論終結，判決如下：
    主      文
原告之訴及其假執行聲請均駁回。
訴訟費用由原告負擔。
    事實及理由
一、原告起訴主張：坐落於臺北市○○區○○段二小段第574之1
    地號土地（下稱「系爭土地」）為原告所共有，被告未經原
    告同意無權占有系爭土地，並於其上劃設汽車停車格供人停
    車收取停車費，爰依民法第767條物上請求權規定，請求被
    告返還如附圖所示編號P4（面積14.75平方公尺）、P5（面
    積14.75平方公尺）、P6（面積12.75平方公尺）、P7（面積
    12.75平方公尺）、P8（面積12.75平方公尺）、P9（面積
    12.75平方公尺）之停車位土地，並不得在系爭土地上劃設
    停車格供人停車、收取停車費；另依民法第179條不當得利
    之規定，請求被告返還最近5年所收取之停車費共新台幣（
    下同）198萬元，並按原告就系爭土地應有部分比例分別給
    付予原告等語。並聲明：(一)被告應將系爭土地如附圖所示編
    號P4、P5、P6、P7、P8、P9部分返還予原告，並不得在系爭
    土地上劃設停車格供人停車收取停車費。(二)被告應給付原告
    丁○○488,130元、原告林日美494,019元、原告林日明527,
    389元、原告戊○○470,462元，及均自起訴狀繕本送達翌日
    起至清償日止，按週年利率5%計算之利息。(三)原告願供擔保
    ，請准宣告假執行。
二、被告則以：原告曾於民國70年8月20日出具使用同意書提供
    臺北市○○區○○段二小段574地號土地（下稱「系爭574地
    號土地」）以興建芝山名園社區（下稱「系爭社區」）之用
    ，系爭土地嗣於72年12月15日分割自系爭574地號土地，顯
    見原告已同意被告使用系爭土地。又於73年間系爭社區第1
    屆管理委員會第3次會議，全體委員議決通過將系爭土地劃
    定停車位專供系爭社區內之住戶停車使用，而原告林道原則
    為該屆管理委員會之副主任委員，可見原告亦同意被告將系
    爭土地劃設停車位供住戶停車使用。被告於86年間成立，並
    制訂規約，其中關於系爭土地使用仍沿用先前第一屆管理委
    員會之決議即劃設停車位供住戶停車使用，原告均為系爭社
    區之住戶，對於被告以上開方式使用系爭土地均未曾表示意
    見，顯見原告確已同意被告以上開方式使用系爭土地。系爭
    社區內之區分所有權人，先前係與原告之母親林陳清燕訂立
    買賣契約，其中買賣標的雖記載為系爭574地號土地，惟因
    系爭土地係嗣後自系爭574地號土地分割而來，買賣標的自
    應包括系爭土地，系爭土地雖未辦理移轉登記予系爭社區之
    區分所有權人，惟被告係基於債之關係占有系爭土地，非屬
    無權占有。被告既非無權占有，當無不當得利可言，且原告
    請求不當得利亦未以實際占有之數量、大小為基礎加以計算
    等語，資為抗辯。並聲明：(一)原告之訴駁回。(二)如受不利判
    決，被告願供擔保，請准宣告免為假行。
三、兩造不爭執之事實：
  (一)原告先後於70年8月20日及72年3月23日出具系爭574地號之
    土地使用權同意書，提供系爭574 地號土地供國鴻建設股份
    有限公司（下稱「國鴻公司」）興建系爭社區之用（本院卷
    (二)第296至297頁）。
  (二)原告為國鴻公司之常務董事或董事（本院卷(一)第132頁）。
  (三)原告為系爭土地之共有人，系爭土地嗣於72年12月15日分割
    自系爭574 地號土地（本院卷(二)第279 頁），系爭土地所在
    位置於申請建造執照及使用執照時，除中庭部分規劃為私設
    停車位及6米迴車道外，其餘則規劃為6米私設通道，且該通
    道為一死巷（臺北市士林區○○○路○段2巷23弄），並為系
    爭社區進出臺北市士林區○○○路○段2巷之唯一通道（本院
    卷(一)第133至134頁）。
  (四)被告於系爭土地上規劃如附圖所示編號P4、P5、P6、P7、P8
    、P9等6 個停車位，供系爭社區內之區分所有權人按月輪流
    停車使用，並按月收取管理費每位1500元。
四、得心證之理由：
    原告主張系爭土地為原告所共有，被告未經原告同意無權占
    有系爭土地，並於其上規劃停車位供系爭社區住戶停車收取
    停車費，惟為被告所否認，並以前揭情詞置辯。是本件之爭
    點應為：(一)原告曾否同意系爭社區區分所有權人無償使用系
    爭道路土地？(二)原告請求被告返還6個停車位及給付相當於
    租金之不當得利是否有理由？茲分述如下：
  (一)原告曾否同意系爭社區區分所有權人無償使用系爭道路土地
    ？
    按「甲將其所有土地一筆提供與建商乙建築房屋，並出具土
    地使用權同意書交乙供其持以向建築管理機關申領建造執照
    ，則乙對該土地有使用權，乙於房屋建築完成後，將房屋連
    同基地出賣與丙，並交付丙占有使用，房屋部分並已登記丙
    所有，雖土地部分尚未辦理移轉登記，仍屬甲之所有，如甲
    與乙間土地使用權之法律關係尚未消滅，丙仍得使用該土地
    ，甲不得對丙主張無權占有」（司法院79年10月29日廳民
    一字第914號函參照）。經查：
    1.系爭社區之建物於興建之初，原告為系爭社區建物之部分
      原始起造人，因須系爭574 地號土地為建築基地，而由原
      告先後於70年8 月20日及72年3 月23日出具分割前之系爭
      574 地號土地使用權同意書予全體原始起造人，此有該土
      地使用權同意書影本在卷足憑（詳見本院卷(二)第332至333
      頁）。
    2.稽諸上開土地使用權同意書上並未約定使用期限及對價，
      而當時包括系爭土地在內之系爭574地號土地係供原始起
      造人興建系爭社區之用，系爭土地所在位置於申請建造執
      照及使用執照時，除中庭部分規劃為私設停車位及6米迴
      車道外，其餘則規劃為6米私設通道，且該通道為一死巷
      （臺北市士林區○○○路○段2巷23弄），並為系爭社區後
      棟建物進出臺北市士林區○○○路○段2巷之唯一通道，而
      原告當時又分別為承造建商國鴻公司之常務董事或董事，
      均如前述，對於系爭社區內之建物除部分留供地主自住外
      ，其餘係為將來銷售之目的而興建，原始起造人嗣後勢須
      將建物連同基地應有部分移轉登記予買受建物之第三人等
      情，應屬明知或可得預見等情以觀，顯可推知原告已同意
      將當時尚未分割之系爭574地號土地無償提供予原始起造
      人，作為興建系爭社區建物之基地及公共設施用地之用，
      縱嗣後原始起造人將系爭社區內建物連同基地應有部分移
      轉登記予第三人，並交付第三人使用，該第三人仍得基於
      原始起造人自系爭574地號土地共有人所取得之土地使用
      權而無償使用。
    3.系爭土地雖於72年12月15日自系爭574地號土地分割出來
      ，且原始起造人於系爭社區完工後，亦僅將分割後之系爭
      574地號土地應有部分移轉登記予買受系爭社區建物之第
      三人，惟仍將原規劃為私設停車位、6米迴車道及6米私設
      通道等公共設施之系爭土地提供予系爭社區區分所有權人
      使用，且原告所出具之土地使用權同意書均在系爭574地
      號土地分割前，原告與原始起造人間就上開分割前系爭
      574地號土地（包括系爭土地）之土地使用權法律關係又
      尚未消滅，系爭社區區分所有權人自仍得基於上開土地權
      而無償使用該私設通道所在之系爭土地，是原告主張伊等
      同意系爭社區區分所有權人無償使用之範圍，僅限於分割
      後之系爭574地號土地，而未及於系爭土地，系爭社區區
      分所有權人使用系爭土地，係屬無權占有一節，洵無足採
      。
    4.原告又主張伊等縱有同意系爭社區區分所有權人無償使用
      系爭土地，亦僅限通行之用，而非停車之用等語。惟查，
      原告於上開土地使用權同意書上雖僅載明同意系爭574 地
      號土地係供建築系爭社區建物之用，惟原始起造人於申請
      建造執照及使用執照時，系爭土地所在位置均經為私設停
      車位、6米迴車道及6米私設通道等公共設施，且依臺北市
      政府工務局73年5月24日所核發73年使字第0743號使用執
      照之壹樓平面圖觀之，系爭土地亦係規劃為私設停車位、
      6米迴車道及6米私設道路等公共設施之用，而道路雖係以
      供人車通行為主要目的，惟如於不妨礙供通行之目的及不
      違反公共安全之情形下，在該6米私設道路之路旁停車，
      應屬合理使用道路之行為，而非法所不許。
    5.系爭社區嗣於73年11月23日第1屆委員會第3次全體委員會
      議決議通過之「芝山名園社區章則」之管理辦法規定，系
      爭社區內劃定停車位置，專供停放B、C棟住戶自用汽車之
      用，車位收取使用費，充為社區管理收入財源之一（本院
      卷(一)第40頁背面）；又於公寓大廈管理條例通過後，88年
      6 月被告正式依法成立，並經臺北市政府准予報備（本院
      卷(一)第63頁），觀諸系爭社區住戶規約所附之「芝山名園
      平面圖」中，已於系爭土地上之6米私設道路規劃如附圖
      所示編號P4、P5、P6、P7、P8、P9等6個社區停車位，並
      註明供住戶輪流使用等情（本院卷(一)第52頁）；另系爭社
      區住戶自律公約事項第三之(二)、(四)亦規定：「社區內劃定
      之停車位置，係供本社區住戶按月輪流使用」、「輪停車
      輛收取使用費，充為社區管理收入財源之一，使用費額度
      及輪停順序由管理委員會訂定之」等情（本院卷(一)第56頁
      背面）。是被告依上開管理辦法及規約之約定，亦即系爭
      社區區分所有權人之決議及授權，於系爭土地上之6米私
      設通路規劃如附圖所示編號P4、P5、P6、P7、P8、P9等6
      個停車位，供系爭社區區分所有權人按月輪流停車使用，
      並按月收取管理費每停車位1500元，即屬有據。
    6.臺北市政府消防局前往系爭土地現場勘查時所製作消防安
      全檢查紀錄表上載明：「一、經現場勘查結果，未發現有
      私設劃線之停車格，並請主委轉知社區內之所有權人保持
      巷弄內淨寬至少3.5公尺以上，以利救災救護車輛通行。
      二、部分一樓住戶後陽臺搭設雨棚，未發現影響逃生避難
      情形」（本院卷(一)第67頁）；又經本院前往現場勘驗，並
      未發現被告所規劃之上開停車位有妨礙人車通行之情形，
      且上開停車位最寬不超過2.5公尺（因現場之停車格已經
      塗除，兩造同意寬度以2.5公尺為度，詳見本院勘驗測量
      筆錄，本院卷(一)第94至95頁），縱於系爭土地上之6米私
      設通道停放車輛，該6米私設通道仍保留有至少3.5公尺以
      上之寬度，可供一般人車及救災救護車輛通行，既不妨礙
      通行，亦未危及公共安全，是被告依系爭社區區分所有權
      人之決議及授權，於系爭土地上之6米私設通路規劃如上
      之停車位供區分所有權人輪流停車使用，應屬原告出具前
      開土地使用權同意書所同意原始起造人及嗣後受讓系爭社
      區建物之區分所有權人無償合理使用之範圍，原告於上開
      同意使用之範圍內，即負有容忍系爭社區區分所有權人無
      償合理使用系爭土地之義務。是原告主張系爭社區區分所
      有權人不得於系爭土地上6米私設道路停車等語，亦不足
      採。
  (二)原告請求被告返還6個停車位及給付相當於租金之不當得利
    是否有理由？
    承前所述，系爭社區區分所有權人基於原告同意使用之法律
    關係，而得無償合理使用系爭土地，包括於6米私設通道之
    路旁停車，則被告依據系爭社區區分所有權人之決議及授權
    ，於不妨礙一般人車及救災救護車輛通行之情形下，在6米
    私設通道規劃如附圖所示編號P4、P5、P6、P7、P8、P9等6
    停車位，供區分所有權人輪流停車，係屬有法律上原因之有
    權使用行為，原告負有容忍之義務，被告亦無無權占有或不
    當得利之可言。從而，原告依民法第767條、第179條之規定
    ，訴請被告返還如附圖所示編號P4、P5、P6、P7、P8、P9等
    6個停車位，並給付最近5年相當於租金之不當得利及遲延利
    息，即屬無據，為無理由，應予駁回。原告之訴既經駁回，
    其假執行之聲請亦失所附麗，應併予駁回。
五、本件判決基礎已臻明確，兩造其餘之攻擊防禦方法及訴訟資
    料經本院斟酌後，核與判決不生影響，無一一論述之必要，
    併予敘明。
據上論結，原告之訴為無理由，依民事訴訟法第78條、第85條第
1項前段，判決如主文。
中　　華　　民　　國　　96　　年　　1　　月　　12　　日
                  民事第二庭  法  官  張國勳
以上正本證明與原本無異。
如對本判決上訴須於判決送達後20日內向本院提出上訴狀。
中　　華　　民　　國　　96　　年　　1　　月　　15　　日
                              書記官  秦慧綺
